臺灣高等法院刑事判決
110年度上訴字第152號
上  訴  人  臺灣新北地方檢察署檢察官
被      告  林○○



上列上訴人因被告家暴偽造文書等案件，不服臺灣新北地方法院
109年度訴字第1039號，中華民國109年11月30日第一審判決（起
訴案號：臺灣新北地方檢察署109年度偵字第3753號），提起上
訴，本院判決如下：
    主  文
原判決撤銷。
林○○犯傷害罪，處拘役伍拾日，如易科罰金，以新臺幣壹仟元折
算壹日。又犯行使偽造私文書罪，處有期徒刑貳月，如易科罰金
，以新臺幣壹仟元折算壹日。
未扣案之同意書上偽造「甲○○」署押壹枚沒收。
    犯罪事實
一、林○○與甲○○為夫妻，前共同居住於新北市永和區永貞路租屋
    處（址詳卷），具家庭暴力防治法第3條第1款、第2款所規
    定之家庭成員關係。
  ㈠林○○於民國108年10月27日下午2時30分許，在新北市○○區○○
    路0段000號地下0樓停車場，因故與甲○○發生口角，而當時
    甲○○乘坐於林○○所駕駛停放於該停車場內之汽車(下稱本案
    汽車)後方左側座位，其等之女乙○○(姓名年籍詳卷)則乘坐
    於該車後方右側座位。林○○明知汽車後座之空間有限，且有
    乙○○坐在右後座位，而可預見倘自車外施以拉扯，可能導致
    甲○○撞擊車門等車身硬物或因重心失衡跌落地面碰撞成傷，
    竟仍基於縱生傷害結果，亦不違背其本意之傷害不確定故意
    ，自右後車門外强力拉扯甲○○，致甲○○碰撞車門並跌落車外
    ，而受有左側臀部瘀青、左側上臂瘀青、右側腳瘀青、左側
    頭皮腫等傷害。
　㈡林○○知悉倘欲變更子女之戶籍地址並辦理變更登記，需經子
    女之父母雙方之同意，竟在未經甲○○許可或授權之情形下，
    基於行使偽造私文書、使公務員登載不實之犯意，於108年1
    0月28日某時許，擅自在乙○○之遷入戶籍登記申請同意書(下
    稱本案同意書)上，偽造甲○○之簽名，以此虛偽表示甲○○同
    意將其等女兒乙○○之登記戶籍地址，自甲○○戶籍地即新北市
    永和區○○路(完整地址詳卷)遷移至林○○之戶籍地址即新北市
    新店區(完整地址詳卷)，復於同日某時許至新北○○○○○○○○辦
    理乙○○之戶籍遷徙登記，並將乙○○之遷入戶籍登記申請書(
    下稱本案申請書)、本案同意書等文件資料交付予不知情之
    該事務所承辦人員以行使，使該承辦公務員誤認甲○○已同意
    上開變更事項，而將乙○○之戶籍地址經其父母雙方同意而遷
    入林○○之戶籍地址之不實事項，登載於其職務上所掌之戶籍
    登記等公文書上，足生損害於甲○○、戶政機關對於乙○○戶籍
    地址管理之正確性。
二、案經甲○○訴由新北市政府警察局永和分局報告臺灣新北地方
    檢察署檢察官偵查起訴。
    理  由
一、證據能力之說明：
　　本判決所引用之供述、非供述證據，檢察官、被告林○○均同
    意有證據能力（本院卷第101-103頁），且經本院於審理期
    日提示予當事人而為合法調查（本院卷第209-214頁），本
    院審酌上開證據資料製作及取得之情況，並無違背法定程序
    或其他不得作為證據之情形，以之作為證據應屬適當，認均
    有證據能力。
二、認定犯罪事實所憑之證據及理由：
  ㈠犯罪事實欄一之㈠傷害部分：
　  訊據被告固坦承於108年10月27日下午2時30分許，在新北市
    ○○區○○路0段000號地下0樓停車場，因故與告訴人甲○○發生
    口角時，自本案汽車後方右側車門外，強將告訴人自後方左
    側座位上拉出車外，致告訴人於拉扯過程中因跌倒、碰撞汽
    車車門、地面等其他物品而受有左側臀部瘀青、左側上臂瘀
    青、右側腳瘀青、左側頭皮腫等傷害之事實；惟矢口否認有
    傷害告訴人之故意，並辯稱：當時我是為了保護我女兒，避
    免她被告訴人壓到受傷，才將告訴人拉出車外，並不是有意
    傷害她，我承認是過失造成她受傷等語（本院卷第101、104
    、216頁）。經查：
　⒈108年10月27日下午2時30分許，在新北市○○區○○路0段000號
    地下0樓停車場，被告因故與告訴人發生口角時，自本案汽
    車後方右側車門外，強將告訴人自後方左側座位上拉出車外
    ，致告訴人於拉扯過程中因跌倒、碰撞汽車車門、地面等其
    他物品而受有左側臀部瘀青、左側上臂瘀青、右側腳瘀青、
    左側頭皮腫之傷害等事實，為被告所不爭執（本院卷第104
    頁），且與告訴人於警詢、偵訊及原審之證述（偵卷第21-2
    3、25-27、81-85、147-148頁；訴卷第107-128頁）情節大
    致相符，並有耕莘醫院診斷書在卷可佐（偵卷第29-31、93-
    94頁），此部分事實首堪認定。
  ⒉被告辯以前詞，是此部分應釐清之重點，即被告強將告訴人
    拉出車外，是否基於傷害告訴人之不確定故意而為。經查：
　⑴證人即告訴人於偵訊證稱：108年10月27日下午2時30分許，
    在我們家中地下停車場，本來我們都在車上，後來被告下車
    拿手機對我錄影，接著他就用手把我拖下車等語（偵卷第81
    頁），另於原審證稱：108年10月27日下午2時30分許，在我
    們家中地下停車場，被告原坐在駕駛座，我坐在後座左側，
    女兒坐在我旁邊，被告就下車拿著手機對我錄影，問我女兒
    「妳要跟媽媽出去玩，還是要跟爸爸出去玩」，我跟被告表
    示「你為什麼要錄影，你沒有經過我同意」，並請他不要錄
    ，我拍掉他的手機，接著他就直接把我拖下車，後來他就將
    我留在該處，抱起女兒離開等語（易卷第109頁），所述遭
    被告強拖下車之情節，前後一致，亦與被告所提手機畫面相
    符，並有勘驗筆錄在卷可佐（偵卷第139-140頁）。
　⑵汽車後座之空間有限，並有被告與告訴人之女乙○○坐在右後
    座位，空間益顯侷促，且告訴人當時與被告發生爭執，尚無
    下車準備，有被告所提之前開錄影畫面可憑，並經告訴人指
    證在卷。是在被告由車外拉扯告訴人之過程中，極可能導致
    告訴人碰撞車門等車身硬物，並重心失衡跌落地面受傷，此
    為一般人依日常生活經驗所認識之事，被告為智識正常之成
    年人，對此情節自有預見，竟仍執意對告訴人施以拉扯，容
    任告訴人因此碰撞跌倒受傷，主觀上自具有傷害他人身體之
    不確定故意。
　⑶被告雖辯以前詞，但經本院勘驗現場錄影畫面，內容及結果
    略以：案發時，告訴人坐在本案車輛後座左邊位置，乙○○坐
    在告訴人右方、靠近車輛中間的位置，與右後方車門之間尚
    有一段距離。51-53秒，告訴人稍微抱起乙○○，往自己方向
    挪動。57秒，告訴人探身越過乙○○，將右手撐在乙○○與右後
    方車門之間的座位上，欲阻止被告繼續拍攝（如圖）。期間
    ，乙○○並未發出尖叫或任何表示其正受到傷害、壓制或痛苦
    之表現或反應；被告亦未有要求或警告告訴人勿傷害乙○○之
    表現或反應，告訴人之舉動並未有明顯正在傷害或即將傷害
    乙○○之虞，有本院勘驗筆錄及附件擷圖在卷可憑（本院卷第
    179、183頁），顯然當時告訴人之身體並無壓到乙○○，乙○○
    亦無發出尖叫或表現出受到傷害之情形，且依據當時被告、
    告訴人及乙○○所處之位置，難認被告有何未經提醒、示警，
    逕對告訴人施以重力拉扯，反使告訴人因遭拉扯，難以控制
    重心，徒增重壓乙○○力道之可能。因認被告辯稱其將告訴人
    拖出車外，係為保護女兒避免其身體被告訴人壓到，不慎造
    成告訴人受傷云云，核與事理有違，顯不足採。
　⒊從而，被告傷害告訴人之事證明確，其犯行可以認定，應依
    法論科。　　
  ㈡犯罪事實欄一之㈡行使偽造私文書部分：
　  訊據被告固坦承於108年10月28日某時許，在本案同意書上
    簽署「甲○○」之簽名，將其等之女乙○○之登記戶籍地址自告
    訴人永和區之戶籍地遷入至被告之新店區戶籍地址，復於同
    日某時許至新北○○○○○○○○辦理乙○○之戶籍遷徙登記，並將本
    案申請書、本案同意書等文件資料交付予該事務所承辦人員
    ，將乙○○之戶籍地址經其父母雙方同意，而遷入上述之新店
    區戶籍址之事實；惟矢口否認有行使偽造私文書及使公務員
    登載不實之犯行，辯稱：我有跟告訴人說我要遷女兒的戶籍
    ，她回答我「隨便你」，我認為她有同意我去辦理等語（本
    院卷第101、105、216頁）。經查：
　⒈於108年10月28日某時許，被告在本案同意書上簽署「甲○○」
    之簽名，將其等之女乙○○之登記戶籍地址自告訴人永和區之
    戶籍地遷入至被告之新店區戶籍地址，復於同日某時許至新
    北○○○○○○○○辦理乙○○之戶籍遷徙登記，並將本案申請書、本
    案同意書等文件資料交付予該事務所承辦人員，而將乙○○之
    戶籍地址經其父母雙方同意而遷入上述之新店區戶籍址之事
    實，經被告坦白承認（本院卷第105頁），且與告訴人於警
    詢、偵訊及原審之證述（偵卷第21-23、25-27、81-85、147
    -148頁；訴卷第107-128頁）情節大致相符，並有遷入戶籍
    申請書、新北○○○○○○○○一次告知單、同意書、乙○○之戶籍謄
    本在卷可佐（偵卷第37-41頁；審訴卷第83頁），此部分事
    實首堪認定。
  ⒉被告辯以前詞，是此部分所應釐清之重點，即被告為上開行
    為，是否取得告訴人同意，被告主觀上是否有行使偽造私文
    書及使公務員登載不實之犯意。經查：
　⑴證人即告訴人於偵訊時證稱：108年10月27日下午那件事後，
    被告就將女兒抱走，隔天中午他回來拿衣服，我就發現戶口
    名簿不見，我問被告，他說他不知道，我到戶政事務所發現
    小孩遷到新店，當天我就報警，我跑去他家，叫他把女兒給
    我，也叫他把小孩戶籍遷回來，他叫我去告啊等語（偵卷第
    148頁）；另於原審審理時證稱：10月27日這件事發生後，
    被告就把女兒抱走，帶回他家，被告於10月28日上午約10時
    許，有回來我們居住的地方拿他的衣服，當下戶口名簿也被
    他偷走，我都不知道，約11時許他離開後，我才發現戶口名
    簿不見，我去永和戶政才知道女兒的戶口被轉走，戶政人員
    叫我去新店戶政查清楚，我又前往新店戶政才知道被告簽同
    意書冒我的簽名等語（訴卷第111-112頁），就其發現戶口
    名簿遭被告取走、辦理乙○○遷移戶籍之過程，前後所述大致
    相符，並無明顯矛盾之處。雖其於原審審理時證稱被告係10
    8年10月28日「上午10時許至11時許」回去拿衣服，離開後
    不久發現戶口名簿不見（訴卷第124-125頁），而其偵訊時
    則證稱係108年10月28日被告拿衣服離開後，在「當天下午
    」發現戶口名簿不見（偵卷第148頁），時間稍有差異，但
    證人之供述，會隨時間之間隔及記憶稍有不同，其發現戶口
    名簿不見之時間，究係上午11時許或下午，差異甚微，而其
    供述係被告回家拿衣服離開後，始發現戶口名簿不見乙節，
    則始終一致，是此部分時間之稍微差異，並不影響告訴人前
    揭證述之憑信性。
　⑵被告固辯稱其曾對告訴人提及要將乙○○戶籍址遷移至其新店
    住處，經告訴人以「隨便你」回應，故其主觀上認為已經取
    得告訴人同意云云。惟此說詞始終為告訴人所否認（偵卷第
    147頁；訴卷第111-112頁），則被告所辯是否屬實，已非無
    疑。且查：
　①告訴人曾主張被告於108年2月17日凌晨，有家暴傷害致其受
    傷之行為，而檢具驗傷診斷書，向臺灣新北地方法院聲請核
    發民事通常保護令，有該法院109年度家護字第465號民事通
    常保護令在卷可查（本院卷第141-151頁）；又告訴人於108
    年2月18日單獨向新北○○○○○○○○提出申請書，以有實際居住
    事實，欲將乙○○之戶籍自被告當時位於新北市新店區之戶籍
    址（址詳卷），遷移至告訴人於新北市永和區之戶籍址，經
    戶政事務所派員實際查核後，在108年7月19日以有居住事實
    ，將乙○○之戶籍址遷移至其永和之戶籍址，此有申請書、新
    北○○○○○○○○戶籍登記事項會查紀錄表、遷入戶籍登記申請書
    等在卷可憑（本院卷第165-170頁），足認告訴人於108年2
    月18日，已因被告之家暴行為，欲使乙○○之戶籍址與其同戶
    ，在無法取得被告同意之情形下，只能以實際居住事實為由
    ，將乙○○之戶籍址遷移，如此大費周章，迨至108年7月19日
    始完成戶籍之遷入登記。嗣被告與告訴人於108年10月27日
    下午發生前開爭執，致告訴人受傷，被告並帶走乙○○，已如
    前述。衡以此情，實難想像告訴人會同意將乙○○好不容易遷
    出之戶籍址，再度遷移至被告之戶籍址。　　
　②證人即被告之母丙○○於偵訊時證稱：108年10月28日告訴人有
    到我們家，她一進門就要把女兒帶走，她說小孩是她女兒，
    為什麼她不能帶走，後來就報警，我們全部都到派出所等語
    （偵卷第164頁）；而證人即被告之父丁○○於偵訊時亦證稱
    ：108年10月28日告訴人至我們住處，告訴人打電話叫警察
    來，因為她要帶走小孩，我們不讓她帶走等語（偵卷第165
    頁）。依證人丙○○、丁○○上開證述，可知告訴人在發現被告
    將乙○○之戶籍遷移後，隨即前往被告住處欲將乙○○帶回，遭
    被告之父母阻止後，甚至打電話報警尋求協助，足見告訴人
    根本不願乙○○與被告同住。佐以且被告於原審供稱：告訴人
    之前利用戶政那一套，以居住事實強迫戶籍轉移，叫我簽名
    我不簽就慢慢耗，反正時間一到戶籍自然會遷，她就是等那
    幾個月等語（訴卷第130頁），益見被告與告訴人均知悉彼
    此對於乙○○之設籍地點各有堅持，且歧見甚深，告訴人斷無
    輕易允諾被告利用自己名義將乙○○戶籍再行遷出與被告同戶
    之可能。被告否認冒用告訴人名義，空言辯稱曾經告訴人表
    示「隨便你」云云，顯屬卸責之詞，不足採信。
　⒊被告既未經告訴人同意，擅自於本案同意書偽造告訴人簽名
    ，並以本案申請書提出變更戶籍之申請，使戶政事務所承辦
    人員將此不實事項登載於公文書上，而辦理乙○○之戶籍遷移
    登記，已該當行使偽造私文書、使公務員登載不實之要件，
    被告此部分犯行亦可認定，應依法論科。　　　
三、論罪部分：
  ㈠被告與告訴人為夫妻，具有家庭暴力防治法第3條第1款、第2
    款所定之家庭成員關係，是被告對告訴人為上開傷害及偽造
    文書等犯行，亦屬對家庭成員間實施身體、精神上之不法侵
    害行為，而該當家庭暴力防治法所稱之家庭暴力罪，惟因家
    庭暴力防治法對於上開罪名並無科處刑罰規定，故僅依上述
    刑法之規定論處即可。
　㈡核被告就犯罪事實一之㈠所為，係犯刑法第277條第1項之傷害
    罪。
　㈢犯罪事實一之㈡所為，係犯刑法第216條、第210條之行使偽造
    私文書罪、同法第214條之使公務員登載不實罪。被告於本
    案同意書上偽造「甲○○」署押之行為，為偽造私文書之階段
    行為，其偽造私文書後復持以行使，偽造私文書之低度行為
    ，為行使之高度行為所吸收，不另論罪；其以一行為同時觸
    犯上開2罪名，為想像競合犯，應從一重之行使偽造私文書
    罪處斷。
　㈣被告就犯罪事實一之㈠、㈡所犯傷害罪及行使偽造私文書罪間
    ，犯意各別，行為互殊，應分論併罰。
四、撤銷改判及量刑理由：
  ㈠原判決就犯罪事實欄一之㈠部分，以被告犯罪事證明確，予以
    論罪科刑，固非無見；惟被告此部分行為具有傷害之不確定
    故意，已詳前述，原審誤為過失傷害即有未合。就犯罪事實
    欄一之㈡部分，訊之告訴人始終否認同意授權被告辦理戶籍
    遷徙登記，參以2人先前關於乙○○之戶籍登記暨互動情節，
    亦難信告訴人有何允諾被告以其名義辦理之可能，原審疏未
    詳細審酌，僅以告訴人部分枝節供述歧異，即指告訴人之指
    證全不可採，亦有違誤。檢察官據此提起上訴，指摘原判決
    不當，為有理由，應由本院予以撤銷改判。
  ㈡爰以行為人之責任為基礎，審酌被告與告訴人為夫妻關係，
    卻不思循理性方式解決夫妻間之糾紛，僅因細故就強將告訴
    人拉出車外，致使告訴人受有前述程度之傷勢，且未取得告
    訴人同意，即擅將乙○○之戶籍址遷移至其戶籍址，損及告訴
    人權益及戶政管理之正確性；暨其品行、犯罪動機、目的、
    手段、犯後態度，及自述高職畢業之智識程度，經營美髮業
    、有1個女兒之家庭生活狀況（本院卷第217頁）等一切情狀
    ，分別量處如主文第2項所示之刑，並均諭知易科罰金之折
    算標準。
五、按刑法第219條規定，偽造之印章、印文或署押，不問屬於
    犯人與否，沒收之，係採義務沒收主義，凡偽造之印章、印
    文或署押，不論是否屬於犯人所有，苟不能證明業已滅失，
    均應依法宣告沒收。查本案同意書上被告偽造「甲○○」署押
    1枚（偵卷第41頁），應依刑法第219條規定，宣告沒收。至
    於本案同意書因已交付戶政機關，非被告所有，自不必宣告
    沒收。
據上論斷，應依刑事訴訟法第369條第1項前段、第364條、第299
條第1項前段（依刑事判決精簡原則，僅記載程序法條），判決
如主文。
本案經檢察官徐綱廷偵查起訴，檢察官曾信傑提起上訴，由檢察
官李豫雙到庭執行職務。
中　　華　　民　　國　　110 　年　　4 　　月　　19　　日
                  刑事第六庭  審判長法  官  劉方慈
                                    法  官  朱嘉川
                                    法  官　曹馨方
以上正本證明與原本無異。
如不服本判決，應於收受送達後20日內向本院提出上訴書狀，其
未敘述上訴之理由者並得於提起上訴後20日內向本院補提理由書
（均須按他造當事人之人數附繕本）「切勿逕送上級法院」。
                                    書記官　游秀珠
中　　華　　民　　國　　110 　年　　4 　　月　　19　　日
附錄：本案論罪科刑法條全文
中華民國刑法第210條
偽造、變造私文書，足以生損害於公眾或他人者，處5年以下有
期徒刑。
中華民國刑法第214條
明知為不實之事項，而使公務員登載於職務上所掌之公文書，足
以生損害於公眾或他人者，處3年以下有期徒刑、拘役或1萬5千
元以下罰金。
中華民國刑法第216條
行使第210條至第215條之文書者，依偽造、變造文書或登載不實
事項或使登載不實事項之規定處斷。
中華民國刑法第277條
傷害人之身體或健康者，處5年以下有期徒刑、拘役或50萬元以
下罰金。
犯前項之罪，因而致人於死者，處無期徒刑或7年以上有期徒刑
；致重傷者，處3年以上10年以下有期徒刑。